【裁判字號】    95,判,244
【裁判日期】    950223
【裁判案由】    勞保
【裁判全文】
最  高  行  政  法  院  判  決
                                     95年度判字第00244號
上  訴  人  乙○○
被 上訴 人  勞工保險局
代  表  人  甲  ○
上列當事人間因勞保事件，上訴人對於中華民國93年9月9日臺北
高等行政法院92年度訴字第3814號判決，提起上訴。本院判決如
下：
    主  文
上訴駁回。
上訴審訴訟費用由上訴人負擔。
    理  由
一、本件上訴人主張：原判決理由所載均係探討上訴人8年前於
    永和振興醫院及文禾骨科接受手術之部分及有無對脊柱活動
    功能所為之治療，嗣因該院及稍後之謝家庭醫學科診所均未
    針對脊柱功能障礙所為之治療，顯然不符法理，然按上訴人
    當時以第4第5腰椎第一薦椎椎間盤突出病症前往接受手術，
    而非脊柱功能障礙名義前往接受治療，該院等當然無此病歷
    記載，豈可以此作為駁回之理由。況且上訴人已於93年6月
    21日準備程序期日當庭提出及93年7月19日由收文處投送之
    前後二件補充訴訟理由狀中附上之國立臺大醫院92年1月2日
    出具之診斷書中診斷病名欄中載明：「腰椎關節症及椎間盤
    突出，已開刀。」醫師囑言欄「X光檢查顯示骨刺等符合診
    斷之變化，第5腰椎第一薦椎間有狹窄，腰椎關節僵硬，前
    屈25度、後伸10度、範圍35度．．．」由是可證此種漸進式
    運動障礙之病因明確，原判決有不符法理。又被上訴人不遵
    照其前身台閩地區勞工保險局75年1月6日函所引據勞保監理
    會74年4月12日所發勞監議字第25733號函規定要點辦理，原
    判決復引用被上訴人該項錯誤作為本件判決理由，顯有錯誤
    。又被上訴人既指定上訴人至其指定之複檢醫院接受複檢，
    按法理即應受此項複檢結果所拘束。故原判決有實體方面不
    符法理及有瑕疵之情事。為此，請撤銷訴願決定及原處分。
二、被上訴人未提出答辯狀。
三、原審斟酌全辯論意旨及調查證據之結果，以：查本件依耕莘
    醫院掣給之勞工保險殘廢診斷書關於治療經過記載：「患者
    因第4第5腰椎間盤突出，腰椎增殖性關節炎及腰椎腔狹窄，
    經接受手術治療後，又因腰椎抽痛前來本院就診，經Ｘ光檢
    查後，即於本院門診接受藥物治療迄今，現痛楚已紓解，惟
    經兩次手術後，遺有之腰椎活動受限制，無有改善。」「殘
    廢部位為腰椎」「腰椎前屈25度、後屈5度，活動範圍30度
    」此有勞工保險殘廢診斷書附於原處分卷可參，且參酌被上
    訴人提出附卷之該院病歷之記載，可證上訴人於耕莘醫院18
    次之門診中，除在接受前揭各項檢查外，另僅受有藥物治療
    ，以紓解其疼痛，而未接受復健或其他手術等治療。又上訴
    人主張其尚有至永和振興醫院、文禾骨科診所及謝家庭醫學
    科診所等接受治療云云，惟查：1.依原處分卷所附之永和振
    興醫院掣給之診斷證明書，其診斷欄記載「第4、5腰椎第一
    薦椎椎間盤突出」，附註意見欄則記載「於84年11月18日住
    院，經手術切除突出椎間盤後，於84年12月1日出院」，此
    外尚無其他相關之記載證明上訴人有就其所稱脊柱活動功能
    障礙進行治療。2.又依原處分卷所附之文禾骨科診所掣給之
    診斷證明書，其診斷欄記載「腰椎間盤凸出症」，醫囑欄則
    記載「91年5月13日來診所作門診手術治療。」，再對照被
    上訴人提出附卷之該診所病歷之記載，上訴人所接受之手術
    治療係因其罹患腰椎間盤突出症，尚非針對其所稱脊柱活動
    功能障礙所為之治療。3.再依原處分卷所附之謝家庭醫學科
    診所掣給之診斷證明書，其診斷欄記載「坐骨神經痛」，醫
    師囑言欄則記載「患者於民國86年9月9日陸續於本所治療至
    今。」，惟按坐骨神經痛係疼痛之一種，是一種症狀，可能
    導因於椎間盤突出，亦可能導因於關節退化，查上開診斷書
    既未就上訴人之疼痛診斷其原因，亦未說明上訴人於該診所
    接受若干次、何種之治療，且自前述上訴人尚於91年5月13
    日至文禾骨科診所接受手術等情以觀，此診斷證明書亦不足
    證明係針對上訴人所稱脊柱活動功能障礙所為之治療。況本
    件經被上訴人將上開殘廢診斷書及ｘ光片送請其特約專科醫
    師審查，其審查意見為：「依所附Ｘ光片，廖君腰椎無骨折
    脫位畸形，亦無固定融合痕跡，有輕度退化性變化，無椎節
    粘連，不至於活動範圍50度，不符合殘廢標準」，有審查意
    見書附於原處分卷可參；復經勞工保險監理委員會送請其專
    科醫師審查意見以：「本病人因第4、5腰椎突出症並腰椎狹
    窄術後申請殘廢給付，依市立萬芳醫院殘廢證明『腰椎屈曲
    40度，伸展10度，可動範圍50度』，依所附Ｘ光為弧度正常
    之脊椎，無內固定、無滑脫或畸形，無退化性病變，其活動
    度當可在積極復健下改善」此有審查意見書附爭議審定卷可
    稽；再於本件審理中，經被上訴人將上訴人於文禾骨科診所
    及耕莘醫院之病歷資料再送請醫師審查，意見為：「依所附
    病歷資料，廖君腰椎手術之病因係腰椎間盤突出，無固定或
    融合，亦無脊柱活動範圍喪失之記載，以及活動範圍受限制
    之復健治療紀錄，僅有背痛與坐骨神經痛之治療紀錄，所附
    Ｘ光片所顯示之各椎節僅有輕度退化性變化，無椎節粘連、
    固定或融合，不至於明顯影響脊柱活動範圍。總合以上所提
    資料，無任何證據可資證實有脊柱活動功能障礙，以及曾因
    脊柱活動功能障礙治療之紀錄。」亦有審查意見書在卷可參
    ，益證上訴人尚非經完整之治療而至症狀固定之程度。附予
    說明者，勞工保險之給付，多有涉及醫理上之見解與判斷，
    被上訴人委請相關之專科醫師審查病歷提供專業意見，以為
    准否之參考依據，於法並無不合。末按「保險人於審核殘廢
    給付認為有複檢必要時，得另行指定醫院或醫師複檢」勞工
    保險條例第56條定有明文，又按「行政機關應依職權調查證
    據，不受當事人主張之拘束，對當事人有利及不利事項一律
    注意。」行政程序法第36條亦有明文。核被上訴人對於其受
    理之殘廢給付申請事件，所待調查之要件事實甚多，包括上
    訴人是否已經治療終止症狀固定以及其殘廢等級等，查本件
    被上訴人為查明上訴人之殘廢程度指定上訴人至萬芳醫院接
    受複檢，核與前揭規定意旨並無違反，惟被上訴人仍非不得
    就上訴人是否業已成殘，另為調查與審認，上訴人主張被上
    訴人既指定上訴人複檢，即應接受複檢結果之拘束，尚屬誤
    會。綜上所述，本件上訴人之腰椎，如活動範圍暫時受限，
    應積極接受醫療，此際由國家以全民健康保險制度給付醫療
    費用之方式照顧勞工為已足，於治療終止症狀固定以前，尚
    不生另須以殘廢補助費加以照顧之情事，且勞工保險給付亦
    無單純以疾病為保險事故者，從而上訴人之主張，並無可採
    ，原處分認事用法，並無違誤，爭議審定及訴願決定，遞予
    維持，亦無不合，上訴人訴請如聲明所示，於法無據，應予
    駁回。
四、本院按「被保險人因普通傷害或罹患普通疾病，經治療終止
    後，如身體遺存障害，適合殘廢給付標準表規定之項目，並
    經保險人自設或特約醫院診斷為永久殘廢者，得按其平均月
    投保薪資，依同表規定之殘廢等級及給付標準，一次請領殘
    廢補助費．．．。」「被保險人因職業傷害或罹患職業病，
    經治療終止後，如身體遺存障害，適合殘廢給付標準表規定
    之項目，並經保險人自設或特約醫院診斷為永久不能復原者
    ，依同表規定之殘廢等級及給付標準，增給百分之50，一次
    請領殘廢補償費，．．．。被保險人領取職業傷病給付期滿
    ，尚未痊癒，如身體遺存障害，適合殘廢給付標準表規定之
    項目，並經保險人自設或特約醫院診斷為永久不能復原者，
    得比照前項規定辦理。」勞工保險條例第53條及第54條分別
    定有明文。又依勞工保險條例第53條附表即殘廢給付標準表
    「脊柱畸形或運動障害」系列第53項障害項目規定：「脊柱
    遺存顯著畸形或顯著運動障害者」為第7殘廢等級，按該等
    級發給440日之殘廢給付，第54項障害項目規定：「脊柱遺
    存運動障害者」為第9殘廢等級，按該等級發給280日之殘廢
    給付。另同表「脊柱畸形或運動障害」系列附註1規定：「
    脊柱為保持體位之支柱，其有遺存運動障害、畸形障害或荷
    重障害者，對於勞動能力之喪失程度，不應拘執於脊柱椎骨
    個別之損傷程度作個別判斷，應從脊柱全體機能損傷若干程
    度，作綜合性之審查。」附註4規定：「脊柱運動障害：(一)
    『遺存顯著運動障害』，係指喪失生理運動範圍2分之1以上
    者。(二)『遺存運動障害』係指喪失生理運動範圍3分之1以上
    者。(三)『脊柱運動限制不明顯者，不在給付範圍。」本件上
    訴人以台北縣製茶業職業工會為投保單位，參加勞工保險為
    被保險人。上訴人以其罹患腰椎退化性關節病變併狹窄，術
    後遺存障害，於91年12月19日向被上訴人申請殘廢補助費。
    案經被上訴人審查，以上訴人所患殘廢程度未達殘廢給付請
    領標準，乃於92年2月13日保給殘字第09260147750號函核定
    （下稱原處分）所請殘廢給付不予給付。上訴人不服，向勞
    工保險監理委員會申請審議，經該會於92年5月23日以92保
    監審字第0997號審定書審定駁回，上訴人仍不服，提起訴願
    ，嗣經行政院勞工委員會訴願決定駁回，遂提起本件行政訴
    訟。原判決認：上訴人係勞工保險之被保險人，日投保薪資
    670元，因罹患腰椎退化性關節病變併狹窄，向被上訴人申
    請按勞工保險殘廢給付標準表第53項第7等級，發給殘廢給
    付294,400元，惟依耕莘醫院掣給之勞工保險殘廢診斷書並
    無接受復健或其他手術等治療之記載，次依永和振興醫院、
    文禾骨科診所及謝家庭醫學科診所等出具之診斷證明書記載
    ，均未針對上訴人所稱脊柱活動功能障礙而為治療。另經被
    上訴人將上開殘廢診斷書及相關X光片送請特約專科醫師審
    查，或認「脊椎無內固定、無滑脫或畸形，無退化性病變，
    其活動度當可在積極復健下改善」或認「無脊柱活動功能障
    礙」或認「不符合殘廢標準」，均有各該審查意見書附卷可
    參，被上訴人乃以上訴人所患殘廢程度未達殘廢給付請領標
    準，以原處分否准上訴人所請之殘廢給付，訴願決定予以維
    持，均無不合，因而併予維持，並駁回上訴人在原審之訴，
    經核於法尚無違誤。上訴意旨仍執前詞，就原審採證認事之
    職權行使，指摘其為不當，聲明廢棄原判決，自無可採，應
    認上訴為無理由，予以駁回。
據上論結，本件上訴為無理由，爰依行政訴訟法第255條第1項、
第98條第3項前段，判決如主文。
中    華    民    國    95    年    2     月    23    日
                  第一庭審判長法  官  葉  振  權
                              法  官  吳  明  鴻
                              法  官  陳  秀  美
                              法  官  劉  鑫  楨
                              法  官  梁  松  雄
以  上  正  本  證  明  與  原  本  無  異
中    華    民    國    95    年    2     月    24    日
                              書記官  郭  育  玎


司法院資訊處製作；財團法人民間司法改革基金會備份。
